【裁判字號】    88,訴,824
【裁判日期】    900326
【裁判案由】    貪污治罪條例
【裁判全文】
臺灣臺南地方法院刑事判決                          八十八年度訴字第八二四號
    公  訴  人  臺灣台南地方法院檢察署檢察官
    被      告  丙○○
                乙○○
    共同選任辯護人  林永發
右列被告因貪污治罪條例案件，經檢察官提起公訴（八十八年度營偵字第九０二號、
八十八年度偵字第七七二０號），本院判決如左：
    主  文
丙○○共同連續依據法令從事公務之人員，對於主管之事務，直接圖私人不法之利益
，處有期徒刑柒年，褫奪公權伍年。
乙○○共同連續與依據法令從事公務之人員，對於主管之事務，直接圖私人不法之利
益，處有期徒刑伍年貳月，褫奪公權肆年。
犯罪所得財物新台幣貳佰拾伍萬捌仟壹佰柒拾玖元，應予追繳，如全部或一部無法追
繳時，應以其財產抵償之。
    事  實
一、丙○○係台南縣東山鄉公所建設課技士，負責該公所都市計畫、建築管理、國宅
    及上級交辦之工程規劃、預算書編撰、工程監工暨決算等業務，為依據法令從事
    公務之人員，利用上開職務之便，與其妻乙○○共同基於對於主管事務直接圖謀
    私人不法利益之概括犯意聯絡，自民國（下同）八十五年十月間起至八十七年十
    二月間止，由丙○○徵得甲○○同意後，再委由乙○○出面向甲○○借用力英營
    造有限公司（下稱力英營造）之牌照，先後圍標承攬丙○○所承辦、監工、比價
    之工程共計十五件（工程開標日期、底價及總工程款均詳如附表所載），且丙○○及乙○○為順利得標及符合投標規定，並由戊○○或丁○○出面分別或向萬春
    土木包工業、林慶營造工程有限公司（下稱林慶營造）、全瑩營造有限公司（下
    稱全瑩營造）、合眾營造有限公司（下稱合眾營造）、健台營造有限公司（下稱
    健台營造）、祥祺營造有限公司（下稱祥祺營造）、榮振土木包工業等公司借牌
    陪標，俟丙○○及乙○○標得如附表所示工程後，再以總工程價百分之八十一金
    額，或轉讓予丁○○；或轉讓予戊○○施作，另扣除向甲○○借牌費用為總工程
    款百分之九，丙○○及乙○○圖得總工程款百分之十之不法利益，合計為新台幣
    （下同）二百十五萬八千一百七十九元（起訴書誤載為四百三十一萬八千二百元
    ）。
二、案經法務部調查局台南縣調查站報請台灣台南地方法院檢察署檢察官偵查起訴。
    理  由
一、訊據被告丙○○、乙○○均矢口否認有前揭借牌圍標、承包附表所示工程，圖得
    私人不法利益之犯行，被告丙○○辯稱：伊與其妻乙○○並未向力英營造借牌圍
    標公訴人所指之東山鄉公所工程，伊固然有在力英營造之工程決算清單簽名，然
    並未介紹妻乙○○向甲○○借用力英營造之牌照，係應曹鳳妺之請順手在力英營
    造之工程決算清單上簽名，當時伊並未看清內容，不知所簽署文件之內容為何，
    且證人甲○○之證詞與其他證人均有出入，自不得僅憑甲○○之證述即認伊有貪
    污犯行云云；被告曹鳳妺則辯稱：伊有介紹丁○○向力英營造借牌承包工程，因
    幫忙丁○○複算工程款，適丙○○要外出，伊為阻止丙○○出外喝酒，乃要求丙○○代為複算，丙○○不耐煩即順手在該工程決算清單簽名，伊與丙○○並未承
    攬鄉公所工程，且伊並非力英營造之職員，如何能取得該公司之投標資料及印鑑
    章，用以參加通信投標及領款等事項，公訴人起訴內容不實云云。經查：
（一）台南縣東山鄉公所如附表所示之十五件工程，均由力英營造得標承造，此有東
      山鄉公所工程書十四冊、力英營造工程合約十六冊、工程營收紀錄四冊在卷可
      稽，並有東山鄉公所給付工程明細表一紙（包括付款銀行、發票人、帳號及支
      票號碼）暨力英營造在新營信用合作社及合作金庫新營分行帳戶明細表各一份
      附卷足參，是上開工程均以力英營造名義承攬營建無誤。
（二）而力英營造之負責人為甲○○，其於台南縣調查站訊問時證稱：「丙○○係我
      南榮工專同學，目前任職於東山鄉公所建設課技士，約二年前，丙○○向我介
      紹其妻，並表示其妻欲向我借用牌照包工程，在我答應後，其妻便主動找我借
      牌，丙○○夫婦以工程結算款的百分之九（含稅捐百分之五）代價向我借牌承
      包工程，．．．丙○○借用力英營造牌照承攬之東山鄉公所工程計有．．．等
      十五件工程，東山鄉公所若有指定力英營造參與投標比價之工程，均會以電話
      通知我，但是我從未親自投標，我均將該訊息通知丙○○的太太，由他們自己
      去領標及投標，押標金亦由他們自行處理，我未過問，得標與否及工程施工情
      形我均不過問，．．據我了解，丙○○夫婦借用力英營造牌照承攬之工程，大
      部分交由丁○○負責，少部分由綽號勇仔的男子負責施工，．．扣押收支帳冊
      上，其中摘要欄註明「莊領工程款」表示丙○○夫婦向力英營造領取之工程款
      ，「營收－莊」表示東山鄉公所支付丙○○借用力英營造所承攬之工程款及丙○○支付力英營造之借牌費，扣押存摺上所註記「莊領工程款」及「莊－營收
      」、「營收－莊」之意義與收支帳冊上所記載均相同」（詳台南縣調查站八十
      七年十月二十八日、八十八年三月二十六日調查筆錄），按證人甲○○與被告
      丙○○有同窗之誼，若非實情，當無設詞誣攀丙○○夫婦之理，且扣案力英營
      造之收支帳冊一本及存摺二本，其上確有「莊領工程款」、「營收－莊」及「
      莊－營收」之記載，有帳冊及存摺在卷可按，足見證人甲○○所述被告二人向
      伊借牌承攬東山鄉公所十五件工程一事，應屬實情。
（三）另證人丁○○於台南縣調查站訊問時，其證稱：「近年我接受丙○○、乙○○
      夫婦委託承作東山鄉公所十餘件工程，包括．．．．十一、林安村六至八鄰路
      面改善工程等十一件，通常是由丙○○太太乙○○通知我前述工程要發包，問
      我有無興趣做，我答應後，通常都是乙○○向力英營造借牌標得該些工程後，
      通知我依合約內容施作，前述十一件工程有關借牌、領標、填寫標單、工程單
      價分析表．．．領取工程款等都是乙○○一手包辦，．．我只是等丙○○夫婦
      以借牌圍標方式順利取得前述十餘項工程，再委由我實際承作，（問：為何丙○○夫婦除叫你之外，還叫蘇進成、蘇首分夫婦至公所領取郵政匯票押標金？
      ）因蘇進成、蘇首分夫婦曾受僱於我從事前述等工程之施工，所以與丙○○夫
      婦認識，因此丙○○夫婦及指派我及蘇進成夫婦至公所領回押標金，因為該些
      參與投標之廠商都係丙○○夫婦去借牌，所以乙○○乃事後安排我及蘇進成夫
      婦去領回押標金，我承作之十一件工程，實際上僅領到全數工程款約八成餘，
      前述十一件工程都是由丙○○監工會同相關人員驗收」等語（詳八十八年三月
      二十五日台南縣調查站調查筆錄）；證人戊○○稱：「約在八十五年十月間，
      我向丙○○詢問有無工程可作，丙○○答稱有一件道路工程約可拿到原工程款
      八成一之款項，但要自行準備五十萬元之押標金即可，在我答應後，丙○○即
      帶我至力英營造拿取該工程之標單一支，其餘投標相關事項他們會自行處理，
      ．．並在八十五年十月二十三日以低於底價七萬四千元之四百五十二萬六千元
      得標，我只拿到該工程決算價之百分之八十一，餘之百分之十九則交由丙○○
      處理，除了前揭工程外，丙○○尚有依相同條件介紹東山鄉公所四、五件工程
      給我承包」等語（詳同上日調查筆錄），參諸證人蘇進成、蘇首分亦均證稱，
      伊等與戊○○係親戚，與丁○○則為工作上之朋友，伊等並不具土木包工或營
      造業資格，未曾承包東山鄉公所之工程，丙○○常至戊○○處聚會，伊等與丙○○係透過戊○○認識的，因丙○○撥了附表所示部份工程予戊○○或丁○○
      承作，戊○○或丁○○為掩飾與丙○○之合作關係，有時便要蘇首分去購買郵
      政匯票，以伊或蘇首分名義投標；證人即萬春土木包工業實際經營者張振山、
      健台營造負責人龔崑隆、全瑩營造負責手戴正忠、林慶營造負責人林順慶、榮
      振土木包工業負責人林文振、合眾營造負責人陳振勝、祥祺營造負責人顏耀祥
      亦均證稱，或借牌予丁○○或戊○○陪標等語，凡此均有前揭證人調查筆錄在
      卷可憑，互核上開證人之證詞，均相符合，足證被告二人確有借牌圍標附表所
      示十五件工程，再交由丁○○或戊○○施工，並從中圖得總工程百分之十不法
      利益之犯行，被告二人空言否認，殊不足採，本案事證明確，渠等犯行足以認
      定。
二、按連續數行為犯同一罪名，以一罪論，刑法第五十六條定有明文，則當連續犯罪
    之際，遇有刑法有變更時，其一部涉及舊法，一部涉及新法者，即應依最後行為
    時之法律處斷，最高法院二十九年上字第三八六六號著有判例可資參照。本件被
    告等上開圖利犯行，始自八十五年十月二十三日前 (八十五年十月二十三日為附
    表編號一工程之開標日期，被告於開標前即有借牌、投標等行為，故渠等著手實
    施犯行之日期當在開標日前），迄於八十七年十二月間止，而貪污治罪條例係於
    八十五年十月二十三日修正公布施行，則依前揭判例意旨，被告最後一次侵占行
    為乃在貪污治罪條例修正後，即應適用八十五年修正後之貪污治罪條例處斷。被
    告丙○○為依據法令從事公務之人員，對於主管之事務，直接圖私人之不法利益
    ，核其所為，係犯貪污治罪條例第六條第一項第四款之罪；被告乙○○雖未具公
    務人員之身份，唯其與依據法令從事公務人員共犯貪污治罪條例之罪，依該條例
    第三條之規定，亦應論以同法第六條第一項第四款相同之罪。被告丙○○與乙○○就上揭犯行間，有犯意聯絡及行為分擔，皆為共同正犯。被告二人先後多次犯
    行，均時間緊接，方法相同，觸犯構成要件相同之罪名，顯係基於概括犯意反覆
    為之，均應依連續犯規定論以一罪，並依法分別加重其刑。爰審酌被告二人犯罪
    之動機、目的、手段、所生損害、所得利益、其品行智識程度、年齡、犯罪後態
    度等一切情狀，分別量處如主文所示之刑，並分別宣告褫奪公權，以資懲儆。被
    告二人共同犯罪所得財物二百十五萬八千一百七十九元，併諭知應予追繳，如全
    部或一部無法追繳時，應以其財產抵償之。
據上論斷，應依刑事訴訟法第二百九十九條第一項前段，貪污治罪條例第二條前段、
第三條、第六條第一項第四款、第十條、第十七條，刑法第十一條前段、第二十八條
、第五十六條、第三十七條第二項，判決如主文。
本案經檢察官陳慧玲到庭執行職務。
中    華    民    國      九十      年        三      月    二十六    日
                              臺灣臺南地方法院刑事第二庭
                                      法  官  黃  光  進
右正本證明與原本無異
如不服本判決應於送達後十日內向本院提出上訴狀
                                      書記官  陳  怡  吟
中    華    民    國      九十      年        三      月    二十六      日
附錄本案論罪科刑法條全文：
貪污治罪條例第六條第一項第四款
附表：


司法院資訊處製作；財團法人民間司法改革基金會備份。
